ACORDAO-COMPLETO-2368446

ACÓRDÃO 14122/2019 ATA 43/2019 - PRIMEIRA CÂMARA

VISTOS, relatados e discutidos estes autos de tomada de contas especial instaurada pela Fundação Nacional de Saúde - FUNASA, em razão da impugnação total dos recursos recebidos por força do Convênio 623/2006, celebrado com o Município de Santa Izabel do Pará/PA para a execução de obras de drenagem em áreas endêmicas de malária, no âmbito do Programa de Aceleração do Crescimento - PAC;
ACORDAM os Ministros do Tribunal de Contas da União, reunidos em sessão de Primeira Câmara, ante as razões expostas pelo Relator, em:
9.1. rejeitar as alegações de defesa apresentadas pelo Sr. Carlos Marió de Brito Kato (CPF XXX.112.692-XX) ;
9.2. julgar, com fundamento nos arts. 1º, inciso I, 16, inciso III, alínea "c", 19, caput, e 23, inciso III, da Lei 8.443/92, irregulares as contas do Sr. Carlos Marió de Brito Kato (CPF XXX.112.692-XX) e condená-lo ao pagamento da quantia a seguir discriminada, com a fixação do prazo de quinze dias, a contar da notificação, para comprovar, perante o Tribunal (art. 214, inciso III, alínea "a", do Regimento Interno) , o recolhimento da dívida aos cofres da Fundação Nacional de Saúde - Funasa, atualizada monetariamente e acrescida dos juros de mora, calculados a partir das respectivas datas, até a data do recolhimento, na forma prevista na legislação em vigor:
	VALOR ORIGINAL (R$) 
	DATA DA OCORRÊNCIA

	263.147,37 (débito) 
	14/3/2011

	197.360,53 (débito) 
	8/6/2012

	255.235,43 (crédito) 
	29/9/2014

9.3. aplicar ao Sr. Carlos Marió de Brito Kato (CPF XXX.112.692-XX) a multa prevista no art. 57 da Lei 8.443/1992, no valor de R$ 250.000,00 (duzentos e cinquenta mil reais) , fixando-lhe o prazo de quinze dias, a contar da notificação, para que comprove, perante o Tribunal (art. 214, III, a, do Regimento Interno do TCU) , o recolhimento da dívida aos cofres do Tesouro Nacional, atualizada monetariamente desde a data do presente Acórdão até a do efetivo recolhimento, se paga após o vencimento, na forma da legislação em vigor;
9.4. autorizar, desde logo, nos termos do art. 28, inciso II, da Lei 8.443/92, a cobrança judicial da dívida, caso não atendida a notificação;
9.5. dar ciência deste Acórdão ao responsável, à Fundação Nacional de Saúde e à Secretaria Federal de Controle Interno, bem como à Procuradoria da República no Estado do Pará, para adoção das medidas que entender cabíveis, com fundamento no art. 16, § 3º, da Lei 8.443/1992.

Tomada de Contas Especial instaurada em razão da impugnação total dos recursos recebidos por força de convênio, celebrado com município para a execução de obras de drenagem em áreas endêmicas de malária, no âmbito do Programa de Aceleração do Crescimento  PAC.

Primeira Câmara

Município de Santa Izabel do Pará/PA.

3. Responsável: Carlos Marió de Brito Kato (CPF XXX.112.692-XX).

13.1. Ministros presentes: Walton Alencar Rodrigues (Presidente), Benjamin Zymler e Vital do Rêgo.
13.2. Ministro-Substituto convocado: Augusto Sherman Cavalcanti (Relator).

ACORDAO-COMPLETO-2447222

Acórdão 22/2021 - Primeira Câmara

CARLOS MARIO DE BRITO KATO

AUGUSTO SHERMAN

Adoto, como relatório, a instrução elaborada no âmbito da Secretaria de Controle Externo de Tomada de Contas Especial - SecexTCE, que contou com a anuência dos dirigentes da unidade técnica e do Ministério Público (peças 20-23) :
"INTRODUÇÃO
	Cuidam os autos de Tomada de Contas Especial instaurada pela Funasa - Fundação Nacional de Saúde, em desfavor do Sr. Carlos Marió de Brito Kato, Prefeito Municipal de Santa Izabel do Pará/PA, nas gestões 2005-2008 e 2009-2012, e da empresa Vieira e Leão Construtora Ltda., em razão da impugnação total dos recursos recebidos por força do Termo de Convênio PAC 623/2006 - Siafi 573883 (peça 1, p. 41-52) , celebrado entre a Fundação Nacional de Saúde - Funasa e a Prefeitura Municipal de Santa Isabel do Pará, tendo por objeto  a execução de obras de drenagem em áreas endêmicas de malária, no âmbito do Programa de Aceleração do Crescimento - PAC, com vigência estipulada para o período de 20/6/2006 a 20/5/2007. 
HISTÓRICO 
Para a execução do objeto do convênio (peça 1, p. 41-52) , foram previstos um total de R$ 691.761,87, dos quais R$ 657.868,45 a cargo do concedente e R$ 33.893,42 a cargo do convenente, a título de contrapartida, conforme estipulado em seu quadro II (peça 1, p. 41) . O convênio teve sua vigência inicial prorrogada por oito vezes, tendo como termo final a data de 31/3/2013.  
O convênio teve por objetivo a realização de obras de construção de sistema de drenagem urbana de águas pluviais na sede do Município de Santa Izabel do Pará, com a finalidade de reduzir a incidência da malária, conforme Plano de Trabalho (peça 1, p. 8-10) . Foi prevista a instalação de um total de 4.083 metros de redes de drenagem. 
Em 14/3/2011 foi feita a primeira transferência de recursos para a conta do convênio, no valor de R$ 263.147,37, conforme 2011OB801768 (peça 2, p. 42) . Após a realização da primeira visita técnica, constatou-se que havia sido executado 56% do valor total do objeto, conforme Relatório de Visita Técnica datado de 17/5/2015 (peça 2, p. 59-63) . No mesmo relatório constou parecer favorável à liberação da segunda parcela do convênio. 
  Em 8/6/2012 foi realizada a segunda transferência de recursos, no valor de R$ 197.360,53, conforme 2012OB804412 (peça 2, p.70) .
 Notificada (peça 2, p. 77-78) , a prefeitura apresentou a prestação de contas parcial do convênio (peça 2, p. 80-102) .
A Funasa realizou nova vistoria técnica na execução das obras, conforme Relatório de Visita Técnica (peça 3, p. 22-30) , no qual foi apontado que as obras estavam paralisadas, com percentual de execução de 33,26% em relação ao total da obra aprovada pela Funasa. Constatou-se ainda que:
'A placa de obra referente ao convênio estava em desacordo com o padrão Funasa;
Havia ausência na planilha orçamentária do item sarjetas que tem a função hidráulica de conduzir os deflúvios, esse item encontra-se no memorial e especificação técnica aprovada pela Funasa, porém não se encontra em planilha orçamentária;
Foi encontrado, em sua totalidade, bocas de lobo fora da especificação técnica, no que se refere às dimensões e posicionamento nas vias, essas mesmas apresentavam tampas quebradas, indicando processo construtivo de má qualidade e ausência de grelhas metálicas ou de concreto o que representa um risco em potencial para a população beneficiada;
O objeto pactuado não está sendo cumprido, pois sem os aparelhos que conduzem os deflúvios à rede de drenagem o sistema não cumpre seu objetivo que é o escoamento do deflúvio visando reduzir a incidência de malária.'
Em 26/2/2016 a Funasa recebeu da prefeitura o Ofício 3/2013/CONV (peça 3, p. 40) , por meio do qual o Sr. Gilberto Pessoa, prefeito à época, informou que, em razão da constatação de que as obras executadas diferiam do projeto aprovado, não daria prosseguimento ao convênio e que adotaria as medidas legais cabíveis, com o propósito de ressarcir o erário dos prejuízos causados pela gestão anterior.
Foram encaminhadas notificações ao ex-Prefeito, Sr. Carlos Marió de Brito Kato e ao atual prefeito, Sr. Gilberto Pessoa (peça 3, p. 45-54) para apresentarem a prestação de contas final do convênio. Por meio do Ofício 16/2013 (peça 3, p. 65-70) , o atual prefeito informou da impossibilidade de saneamento das pendências do convênio, em razão de o ex-prefeito não ter deixado nos arquivos da prefeitura quaisquer documentos relacionados a pessoal, licitações, obras e serviços em andamento, contratos, convênios, aquisições de bens e outros. Informou ainda que o município representou civil e criminalmente contra o ex-prefeito perante o Ministério Público Federal, conforme peça 3, p. 71-89. Em razão das ações adotadas pelo prefeito, a inadimplência do município foi suspensa, conforme Parecer Técnico 5/2013 (peça 3, p.100) . A prestação de contas final não foi apresentada.
Em 29/9/2014 a prefeitura restituiu à Funasa o saldo existente na conta do convênio (Banco do Brasil - Agência 2580-1 - C/C 19.722-X) , no valor de R$ 255.235,43 (peça 3, p. 112-113) . Registramos que não se encontram juntados ao processo os extratos bancários da conta corrente do convênio. Há tão somente uma conciliação bancária com todos os lançamentos efetuados na conta, incluindo depósitos, saques, aplicações e rendimentos financeiros (peça 4, p. 6-7) . As datas de crédito das ordens bancárias indicadas nos parágrafos 4 e 5 foram obtidas na citada conciliação, uma vez que se pressupõem válidas, já que são muito próximas das datas de emissão das ordens bancárias.
O Parecer Financeiro 158/2014 (peça 4, p. 12-16) concluiu pela não aprovação da prestação de contas final do convênio e responsabilização do Sr. Carlos Marió de Brito Kato pelo valor de R$ 205.272,49. 
Nova notificação foi encaminhada ao Sr. Carlos Marió de Brito Kato (peça 4, p. 25-28) para recolhimento do valor impugnado. Em razão da notificação, o responsável apresentou pedido de prorrogação de prazo para defesa (peça 4, p. 32-36) , tendo sido concedido o prazo de 90 dias. Posteriormente o responsável solicitou o acompanhamento de um engenheiro da Funasa para vistoriar as obras e orientá-lo na resolução das pendências apontadas anteriormente (peça 4, p. 71-72) , o que foi aceito pela Funasa. 
Em 29/10/2015 foi realizada vistoria conjunta às obras por representantes da Funasa e do responsável, tendo seus resultados sido objeto de novo Relatório de Visita Técnica (peça 5, p. 8-10) , onde foram apresentadas as seguintes conclusões, que resultaram na não aprovação da prestação de contas:
'Verificou-se que das pendências técnicas apontadas, foi executada somente a recuperação de 15 (quinze) 'bocas de lobo', visando adequá-las às especificações técnicas do projeto, no que se refere às dimensões e posicionamento nas vias, e procurando consertar aquelas que apresentavam tampas quebradas, indicando processo construtivo de má qualidade, com ausência de grelhas metálicas ou de concreto, representando um risco em potencial para a população beneficiada;
Não houve observação das premissas do projeto, fato explicitado pela construção de 'bocas de lobo' em locais que não constavam no mesmo;
As intervenções realizadas não atenderam as especificações técnicas do projeto, isto é, não foram sanadas as pendências para regularização das obras do Convênio, já discriminadas em Relatórios de Visitas Técnicas anteriores, permanecendo como percentual de execução 33,26% (R$ 230.081,43) , em relação ao valor total de obra aprovado pela FUNASA que era de R$ 691.76 1,87;
Foram adotadas todas as medidas administrativas internas pela DIESP/PA para regularização de pendências de cunho técnico e, ainda assim, persistiu a situação de inexecução parcial do objeto pactuado no Convênio, uma vez que a rede de drenagem do sistema não conduz os deflúvios, não cumprindo seu objetivo para reduzir a incidência de malária.'
O Parecer Financeiro 63/2016 (peça 5, p. 31-32) , complementar ao Parecer 158/2014, objetivou incluir como responsável solidário ao Sr. Carlos Marió de Brito Kato a empresa TR - Terraplenagem Construções e Serviços Ltda. (nome fantasia de Vieira e Leão Construtora Ltda.) , 'na condição de agente responsável pelo dano ao erário', em razão de ter recebido os valores de R$ 229.547,08 e R$ 45.660,30, sem a contraprestação dos serviços correspondente ao montante recebido.
Em razão da inclusão da empresa TR Terraplenagem Construções e Serviços Ltda. como responsável solidária, foram realizadas novas notificações (peça 5, p. 33-42) , cujos avisos de recebimento encontram-se na peça 5, p. 43-44.
Os responsáveis foram inscritos na conta 'diversos responsáveis' conforme nota de lançamento 2016NL000167 (peça 5, p. 48-49) e foram notificados da instauração da presente tomada de contas especial (peça 5, p. 70-71) .
O Relatório de Tomada de Contas Especial (peça 5, p. 72-76) apontou como causa ensejadora da TCE a execução física parcial da obra e irregularidades financeiras, verificadas no Parecer Financeiro 63/2016. A responsabilidade do Sr. Carlos Marió de Brito Kato é decorrente de o mesmo ser o prefeito à época da assinatura do convênio e de sua execução, portanto, responsável pela gestão dos recursos recebidos. Quanto à responsabilidade da empresa TR - Terraplenagem Construções e Serviços Ltda. não há um nexo de causalidade explícito no citado relatório.
No quadro do item VI do Relatório de TCE constam as diversas notificações endereçadas aos responsáveis, restando evidente que estes puderam se manifestar no processo, em respeito ao princípio constitucional do contraditório e da ampla defesa.
Conclui o Relatório de TCE, apontando um débito de R$ 326.559,22, com data de atualização de 3/6/2016.
O Relatório de Auditoria 1153/2017 (peça 5, p. 94-97) , bem como os respectivos Certificado de Auditoria (peça 5, p. 98) e Parecer do dirigente de controle interno (peça 5, p. 100) , todos emitidos pela CGU, concluem que os autos se encontram em consonância com os normativos aplicáveis, opinando pela irregularidade das contas com responsabilização solidária do Sr. Carlos Marió de Brito Kato e da empresa Vieira e Leão Construtora Ltda. 
	A ciência ministerial com pronunciamento pela irregularidade está datada de 24/1/2018 (peça 5, p. 104) .
Na instrução inicial (peça 11) , analisando-se os documentos dos autos, concluiu-se pelo afastamento da responsabilidade da empresa Vieira e Leão Construtora Ltda. e da necessidade de realização de citação do Sr. Carlos Marió de Brito Kato, nos seguintes termos:
'Irregularidade: não aplicação regular dos recursos recebidos por força do Termo de Convênio PAC 623/2006 (Siafi 573883) , em razão da constatação de ter sido executado apenas 33,26% do total das obras previstas no convênio, e sem qualquer alcance social, tendo em vista a verificação das seguintes irregularidades:
Placa de obra referente ao convênio estava em desacordo com o padrão Funasa;
Ausência na planilha orçamentária do item sarjetas, que tem a função hidráulica de conduzir os deflúvios. Esse item encontra-se no memorial e especificação técnica aprovada pela Funasa, porém não se encontra em planilha orçamentária;
Foi encontrado, em sua totalidade, bocas de lobo fora da especificação técnica, no que se refere às dimensões e posicionamento nas vias, essas mesmas apresentavam tampas quebradas, indicando processo construtivo de má qualidade e ausência de grelhas metálicas ou de concreto, o que representa um risco em potencial para a população beneficiada;
O objeto pactuado não foi cumprido, pois sem os aparelhos que conduzem os deflúvios à rede de drenagem o sistema não cumpre seu objetivo que é o escoamento do deflúvio visando reduzir a incidência de malária; e
As intervenções realizadas não atenderam as especificações técnicas do projeto, isto é, não foram sanadas as pendências para regularização das obras do Convênio, discriminadas em Relatórios de Visitas Técnicas realizadas pela Funasa.
Dispositivos violados: parágrafo único do art. 70 da Constituição Federal; art. 93 do Decreto-Lei 200/67; art. 22 da IN/STN 1/97 e alíneas 'b' e 'e', do inciso II, da cláusula segunda, da Portaria Funasa 674/2005, parte integrante do Termo de Convênio PAC 623/2006 (Siafi 573883) .
Conduta: aplicar de forma irregular os recursos recebidos por força do Termo de Convênio PAC 623/2006 (Siafi 573883) , em razão da constatação de ter sido executado apenas 33,26% do total das obras previstas no convênio, e sem qualquer alcance social, tendo em vista a verificação das irregularidades acima listadas.
Nexo de causalidade: a execução de apenas de 33,26% do total das obras previstas no Convênio PAC 623/2006 (Siafi 573883) , com alcance social nulo, propiciou dano ao Erário correspondente ao valor total repassado.
Culpabilidade: a conduta omissiva do responsável é reprovável, posto que na qualidade de prefeito à época dos fatos, estava ciente de suas atribuições como chefe do poder executivo municipal, principalmente quanto à obrigação de executar integralmente as obras e com observância das especificações constantes do projeto, de forma a obter a aprovação relativa a 100% dos recursos recebidos. Há, ainda, elementos indicativos da consciência da ilicitude praticada, já que o mesmo foi notificado acerca das providências necessárias para o saneamento das irregularidades verificadas nas obras, sendo razoável exigir do responsável conduta diversa daquela que adotou, considerando as circunstâncias que o cercava, não estando albergado em nenhuma excludente de ilicitude.'
Em cumprimento ao pronunciamento da unidade (peça 13) , foi efetuada a citação do responsável por meio do Ofício 244/2018 (peça 14) , efetivamente recebido em 28/6/2018, conforme aviso de recebimento - AR (peça 15) .
Por meio de seu procurador, Sr. Manoel de Jesus Silva Filho (peça 16) , o responsável requereu em 16/7/2018 prorrogação de prazo por 90 dias para responder à citação (peça 17) , tendo sido concedida conforme despacho (peça 18) . O prazo final para encaminhamento da resposta se deu em 11/10/2018.
Assim, transcorrido o prazo regimental, acrescido do prazo adicional de 90 dias concedido, o responsável não mais se manifestou no processo. Dessa forma, cabe analisar tão somente os argumentos apresentados na peça 17.
EXAME TÉCNICO
Na peça em que requereu dilação de prazo (peça 17) para responder à citação (peça 14) , o responsável fez diversas considerações acerca do princípio do contraditório e da ampla defesa, informando que não cometera nenhuma irregularidade, pois o que houve de fato se resume a vícios de forma, portanto sanáveis. Todavia, no introito realizado, o responsável não apresentou argumentos para elucidação das irregularidades e condutas indicadas em sua citação (peça 14) e reproduzidas no item 22. Os argumentos apresentados são vagos, não possuindo sustentação fática ou documental. Transcrevemos a seguir trechos de sua peça de defesa nos quais fica clara a desconexão entre o alegado e as irregularidades e condutas a ele atribuídas:
'Evidenciamos que a finalidade pública foi alcançada, não tendo havido nenhum prejuízo ou dano ao erário e/ou à coletividade (DEVIDAMENTE COMPROVADO) , POIS O PARECER SUGERE A DEVOLUÇÃO DOS VALORES. Há de se declarar que NADA foi verificado nos autos que indique prática de conduta e/ou ato ilegal por parte do ora justificante (...) 
Logo, em que pese à falha apontada, uma simples leitura dos autos pode atestar que o gestor, à época, não deixou de atender ao interesse público da comunidade envolvida, sob a égide da transparência, da eficiência, da impessoalidade, da moralidade e da legalidade.
Trata-se, portanto, de vício sanável (vício de forma) , já que existe a possibilidade de fiscalização física in loco na comarca de SANTA IZABEL DO PARA, para solução de qualquer pendência que possa surgir.
No presente caso, não houve perda ou dano nem mesmo oneração de recursos públicos, como também, foi cumprido, de forma regular e adequada, o objeto do convênio, atendidas as expectativas da coletividade, ou seja, plenamente cumprida a finalidade pública.
Logo, não houve vício substancial ou insanável, mas sim formal, restando inoportuno, portanto, invalidar o ato ou penalizar o agente público que não agiu com dolo ou culpa. Nesse contexto, qualquer penalidade, in casu, é excessiva por não ter se configurado negligência ou má fé.
Como se infere ante os esclarecimentos ora prestados, se analisado o caso com a prudência e a cautela devidas, é indubitável que a conduta do infra firmado de forma alguma atentou ultima ratio contra os interesses da Administração, eis que não causou qualquer prejuízo ao erário, mas, seguindo outra via, a finalidade pública foi atingida e o fez sob o escudo da moralidade e da legalidade, não devendo, portanto, ser, o agente público, penalizado nesse sentido.'
Como se vê nos trechos reproduzidos, em síntese, o responsável sustenta que as irregularidades apontadas são meros vícios de forma, portanto sanáveis, que não houve qualquer dano ao erário, que o objeto do convênio foi cumprido de forma regular e adequada, atingindo-se o interesse público sob o escudo da moralidade e da legalidade.
Para muito longe e contrariamente aos seus argumentos, que não se fizeram acompanhar de qualquer documento probatório, a realidade estampada nos autos é clara o suficiente, tendo sido demonstrado que o objeto do convênio não atingiu o alcance social previsto. O dano ao erário é evidente, na medida que as obras realizadas, em desacordo com as especificações técnicas previstas, não resultaram em um sistema capaz de conduzir os deflúvios à rede de drenagem. Assim, a finalidade pública e seu alcance social não foram alcançados, traduzindo-se em desperdício dos recursos postos à disposição do município pela Funasa.
Dessa forma, conclui-se que as alegações do responsável são vagas, não atacam as irregularidades e condutas com supedâneo em fatos e documentos, traduzindo-se em afirmações que não se sustentam ante as evidências existentes nos autos. Assim, as alegações de defesa apresentadas devem ser integralmente rejeitadas, pois não lograram justificar as irregularidades e condutas atribuídas ao responsável.
No arrazoado de sua peça de defesa, o responsável requereu dilação de prazo para que 'o suplicante exerça seu direito do contraditório e ampla defesa em realizar perícia técnica no local da obra, que tem como objetivo, sanar todas as pendências relacionadas no parecer técnico, perícia esta que deverá ser acompanhada do engenheiro indicado por este órgão juntamente com o engenheiro indicado pelo defendente, no momento oportuno ' (peça 17, p. 6) .   
Não obstante o pedido de realização de perícia, foi concedido o prazo de 90 dias para a apresentação e/ou complementação de suas alegações de defesa.
Acerca do pedido de realização de perícia técnica formulado pelo responsável, reproduzimos abaixo trechos do Acórdão 3535/2015-TCU-Segunda Câmara (Rel. Min. Augusto Nardes) , que bem elucidam o posicionamento do Tribunal sobre o assunto:
'10.	Em homenagem à ampla defesa, farei algumas considerações adicionais, quanto às questões preliminares - prescrição, prejuízo à ampla defesa, pleito de realização de perícia técnica e de oitiva de testemunhas, instrumentos que poderiam contribuir para a elucidação dos fatos, ilegitimidade passiva da construtora contratada e decisão judicial sobre o mesmo objeto -, bem como no que diz respeito ao mérito, calcado na afirmação de que o objeto do convênio teria sido executado.
 (...) 
26.	Acerca da produção de perícias que comprovariam a realização do ajuste, a jurisprudência do Tribunal é uniforme no sentido da impossibilidade de utilização dessa medida, em regra. Para esclarecer, transcrevo trecho do Voto condutor do Acórdão 473/2015-TCU-Plenário, relator o eminente Ministro Walton Alencar Rodrigues:
	'No que se refere à solicitação de perícia técnica para comprovação das alegações e demonstração da não existência de superfaturamento do Consórcio (alegação 'r') , esclareço: o processo de controle externo, disciplinado pela Lei 8.443/1992 e pelo Regimento Interno do Tribunal, não admite a produção de prova pericial. O ônus de demonstrar a regular aplicação dos recursos federais é do próprio responsável, não sendo competência deste Tribunal, portanto, determinar a realização de perícia para a obtenção das provas (Acórdão 1599/2007-TCU-Plenário, 611/2007-1ª Câmara e 1.098/2008-2ª Câmara) .
Além disso, a produção de prova pelo responsável, prescinde da autorização desta Corte de Contas, de modo que caberia ao recorrente, nesta etapa processual, a iniciativa de carrear aos autos todos os meios de provas lícitos que favorecessem a sua defesa. Não tendo se valido de tal faculdade em seu recurso, não cabe solicitar a esta Corte de Contas que produza perícia técnica. 
Julgo não ser cabível a aplicação analógica das disposições pertencentes à prova do processo civil ao processo de controle externo, porque a Lei Orgânica e o Regimento Interno do TCU dispõem, exaustivamente, acerca dos meios de prova disponíveis aos responsáveis.
Mesmo no Processo Civil, conforme o artigo 420, parágrafo único, do CPC, o juiz indeferirá a perícia quando a prova do fato não depender do conhecimento especial de técnico. Em verdade, a prova pericial somente será admitida se for possível e necessária para o esclarecimento dos fatos da causa, e ainda se a prova de um específico fato depender de conhecimento especial, não possuído pelo magistrado.
Conforme o art. 427, do CPC, a prova pericial pode ser dispensada quando as partes (no caso, os interessados) apresentarem sobre as questões de fato pareceres técnicos ou documentos que o julgador considere suficientes para elucidá-las. 
O corpo técnico desta Corte de Contas possui conhecimentos não apenas jurídicos, mas também contábeis, econômicos e financeiros, de administração pública; além do fato de que a estrutura do TCU dispõe de Secretarias Especializadas na fiscalização de obras de engenharia. Em suma, as unidades desta Corte desempenham o papel de órgão técnico, à diferença das Cortes do Poder Judiciário, de natureza apenas jurídica. Dessa forma, o meio de prova produzida pela administração é a própria auditoria, a qual o interessado tem o direito de contraditar em suas razões de justificativa, apresentando inclusive laudo técnico emitido por especialista, por ele contratado. 
Impróprio, portanto, o pedido de realização de perícia técnica, formulado pelo consórcio, uma vez que cabe ao responsável o ônus de demonstrar a regular aplicação dos recursos federais; nessa peça recursal ele se absteve de juntar outras provas documentais, cuja produção prescinde de autorização desta Corte de Contas; e os elementos presentes nestes autos bem como as avaliações técnicas efetuadas pela equipe deste TCU foram suficientes para o esclarecimento dos fatos e julgamento das presentes contas.' (Grifos acrescidos) 
27.	Complementarmente, a Exma. Ministra Ana Arraes, ao conduzir a prolação do Acórdão 2188/2013-TCU-Primeira Câmara, asseverou que as vistorias/perícias do órgão concedente devem ser validadas e valorizadas, em regra. Esse é o caso destes autos, por se constatar que o órgão concedente fez duas vistorias nas obras relativas ao convênio e em ambas não comprovou a execução integral do ajuste, verificou a existência de obras em locais diversos do constante do plano de trabalho e concluiu parecer pela má qualidade das obras. Para clarear, transcrevo trecho do voto daquela relatora:
'20.	De acordo com a jurisprudência deste Tribunal, conforme ilustra o Acórdão 2309/2011-TCU-Segunda Câmara, deve-se conferir respaldo probatório aos relatórios de vistoria emitidos por órgão concedente, no exercício do seu dever de acompanhar e fiscalizar a aplicação dos recursos.
 (...) 
29.	Na mesma toada é o Acórdão 3988/2010-TCU-Primeira Câmara, relator o Eminente Ministro-Substituto Weder de Oliveira, a seguir transcrito parcialmente:
2.	 Quanto à alegação de que esta Corte não propiciou ao embargante o direito de produzir prova testemunhal para comprovar suas alegações, destaco artigo do RI/TCU:
'Art. 162. As provas que a parte quiser produzir perante o Tribunal devem sempre ser apresentadas de forma documental, mesmo as declarações pessoais de terceiros'.
3. Cabe ao responsável apresentar em sua defesa todos os elementos de prova de que dispuser, inclusive, testemunhos pessoais, devidamente, no entanto, reduzidos a termo, em forma documental, como previsto no referido artigo do Regimento Interno desta Casa e consignado em diversos julgados:
 (...) 
	Acórdão 130/2008-TCU-Plenário
[RELATÓRIO] 4. [omissis] afirmou que: 4.9. a Lei Orgânica do TCU, ao não admitir provas periciais e testemunhais, também viola os princípios há pouco mencionados [princípios do contraditório e da ampla defesa]; [...] 42. [...] não merece prosperar o argumento de que a LO/TCU, bem como o RI/TCU, vão de encontro ao disposto na Carta Magna. Tais normas disciplinam e operacionalizam a aplicação dos referidos princípios nos processos aqui desenvolvidos, dessa forma, há preservação da viabilidade do controle externo das despesas públicas, que também tem sede constitucional. Não se harmoniza com esse controle, cujo caráter é eminentemente administrativo, as formalidades do processo judicial, o que poderia gerar delongas que privariam sua atuação de qualquer eficácia. Ademais, se não houvesse limitação, poderiam os responsáveis demandar, a todo e qualquer tempo, a produção de novas provas, de modo que os processos nunca seriam concluídos. Por isso, prefere-se, legitimamente, a produção de provas sob a forma escrita, sem a necessidade de convocação de testemunhas ou peritos, o que confere ao processo a necessária agilidade. Destaque-se ainda, que a produção de provas periciais e testemunhais não advém da Constituição, mas decorre do Código de Processo Civil, cuja aplicabilidade, aqui, é subsidiária. [VOTO] 13. Os argumentos trazidos pelos responsáveis em seus apelos [...] foram minuciosamente analisados e rechaçados pela Serur nos trechos transcritos nos itens 7, 8 e 9 do relatório que antecedeu este voto. Dada a acurácia daquele exame, nada há a acrescentar, razão pela qual o assumo como minhas razões de decidir.
 (...) 
Acórdão 1177/2009-TCU-Segunda Câmara
Recurso de Reconsideração. Tomada de Contas Especial. Convênio. Alegação do recorrente de que o acórdão recorrido deveria ser cassado, pois teria o tribunal indeferido a sua solicitação para produção de prova testemunhal, a realização de visita in loco e de perícia técnica] [VOTO] 3. Quanto às alegações trazidas aos autos pelo recorrente, reputo adequado o exame empreendido pela Secretaria de Recursos (Serur) corroborado pelo MP/TCU, o qual, por seus fundamentos, incorporo às minhas razões de decidir. [RELATÓRIO - Serur] 16. Nos termos dos arts. 70, parágrafo único, e 71, inciso II, da Constituição Federal, e do art. 93 do Decreto-Lei 200/1967, cabe a quem quer que utilize recursos públicos federais o ônus de prestar contas por sua utilização e de demonstrar seu bom e regular emprego. Portanto, a obrigação de produzir as provas que o recorrente afirma ter requerido era dele mesmo e não desta Corte. [...] 18. Cabe também destacar que o art. 162 do Regimento Interno do TCU determina que as provas produzidas perante esta Corte devem sempre ser apresentadas de forma documental, o que exclui a produção de prova testemunhal. 19. Portanto, se o recorrente realmente formulou os pedidos de produção de prova que menciona, este Tribunal agiu corretamente em não atendê-los, dado que não há fundamentação legal para tanto. [ACÓRDÃO] 9.1. conhecer do Recurso de Reconsideração, com fundamento nos arts. 32, inciso I, e 33 da Lei no 8.443/92, para, no mérito, negar-lhe provimento;
Acórdão 1305/2008-TCU-Plenário
Trata-se de recurso de reconsideração interposto contra Acórdão, prolatado nos autos de Tomada de Contas Especial instaurada em cumprimento à Decisão 850/2000-TCU-Plenário que determinou a realização de Auditoria no extinto DNER na área de desapropriações]. 
[VOTO] 
Também mostrou-se improcedente o argumento defendido pelo recorrente de que a Lei Orgânica e o Regimento Interno do TCU estão em desacordo com a Constituição Federal, por não albergarem a feitura de prova pericial ou o depoimento de testemunhas. A esse respeito, estou convicto de que o rito processual operado neste Tribunal é absolutamente constitucional e legal, suas formalidades estão plenamente de acordo com a natureza de suas competências, encontrando-se preservados todos os princípios emanados da Carta Magna que lhe digam respeito, dentre os quais a ampla defesa e o contraditório destacam-se com especial vigor. 
[RELATÓRIO] 26. Também não merece prosperar o argumento de que a LO/TCU, bem como o RI/TCU, vão de encontro ao disposto na Carta Magna. Tais normas disciplinam e operacionalizam a aplicação dos referidos princípios nos processos aqui desenvolvidos, dessa forma, há preservação da viabilidade do controle externo das despesas públicas, que também tem sede constitucional. Não se harmoniza com esse controle, cujo caráter é eminentemente administrativo, as formalidades do processo judicial, o que poderia gerar delongas que privariam sua atuação de qualquer eficácia. Ademais, se não houvesse limitação, poderiam os responsáveis demandar, a todo e qualquer tempo, a produção de novas provas, de modo que os processos nunca seriam concluídos. Por isso, prefere-se, legitimamente, a produção de provas sob a forma escrita, sem a necessidade de convocação de testemunhas ou peritos, o que confere ao processo a necessária agilidade. Destaque-se ainda, que a produção de provas periciais e testemunhais não advém da Constituição, mas decorre do Código de Processo Civil, cuja aplicabilidade, aqui, é subsidiária.'
Portanto, quanto à solicitação de realização de perícia técnica, resta claro que a jurisprudência desta Corte de Contas é pacífica no sentido de que compete ao gestor comprovar a boa e regular aplicação dos recursos públicos, cabendo-lhe o ônus da prova. Dessa forma, deve ser rejeitado o pedido de realização de perícia técnica formulado pelo responsável.
Ademais, conforme relatado nos itens 12 e 13, o responsável solicitou à Funasa a realização de perícia técnica nas obras objeto do convênio por engenheiro daquela Fundação e por engenheiro por ele designado, nos exatos termos ora solicitado ao Tribunal. Referida perícia foi realizada em 29/10/2015, acompanhada por seu representante, o Sr. Luiz Flávio da Silva Santiago, Engenheiro Civil CREA 11.604D-PA (peça 5, p. 8) , resultando nos achados indicados no item 13. Dessa forma, já tendo sido garantido ao responsável pela Funasa a oportunidade de realizar a perícia técnica nas obras, resta claro que o pedido endereçado ao Tribunal pelo responsável reveste-se de medida meramente protelatória, que não merece prosperar. 
CONCLUSÃO
Em face da análise promovida, conclui-se que a conduta do responsável causou dano ao erário, em decorrência da não comprovação da boa e regular aplicação dos recursos repassados por força do Termo de Convênio PAC 623/2006 (Siafi 573883) , em razão da execução de apenas 33,26% do objeto e sem qualquer alcance social, tendo em vista as irregularidades listadas no item 22.
PROPOSTA DE ENCAMINHAMENTO
Diante do exposto, submetem-se os autos à consideração superior, propondo-se a adoção das seguintes medidas:
a) indeferir, por falta de amparo legal e regimental, o pedido de realização de perícia técnica nas obras objeto do TC PAC 623/2006, formulado pelo responsável;
b) rejeitar as alegações de defesa apresentadas pelo Sr. Carlos Marió de Brito Kato;
c) com fundamento nos arts. 1º, inciso I, 16, inciso III, alínea 'c', da Lei 8.443/1992 c/c os arts. 19 e 23, inciso III, da mesma Lei, e com arts. 1º, inciso I; 209, inciso III; 210 e 214, inciso III, do Regimento Interno, que sejam julgadas irregulares as contas do Sr. Carlos Marió de Brito Kato (CPF XXX.112.692-XX) , Prefeito Municipal de Santa Isabel do Pará/PA nas gestões 2005-2008 e 2009-2012, e condená-lo ao pagamento da quantia a seguir especificada, com a fixação do prazo de quinze dias, a contar da notificação, para comprovar, perante o Tribunal (art. 214, inciso III, alínea 'a', do Regimento Interno) , o recolhimento da dívida aos cofres do Tesouro Nacional, atualizada monetariamente e acrescida dos juros de mora, calculados a partir da data discriminada, até a data do recolhimento, na forma prevista na legislação em vigor.
	VALOR ORIGINAL (R$) 
	DATA DA OCORRÊNCIA

	263.147,37
	14/3/2011

	197.360,53
	8/6/2012

	255.235,43 (crédito) 
	29/9/2014

d) aplicar ao Sr. Carlos Marió de Brito Kato (CPF XXX.112.692-XX) a multa prevista no art. 57 da Lei 8.443/1992 c/c o art. 267 do RI/TCU, fixando-lhe o prazo de quinze dias, a contar da notificação, para que comprove, perante o Tribunal (art. 214, III, a, do Regimento Interno do TCU) , o recolhimento da dívida aos cofres do Tesouro Nacional, atualizada monetariamente desde a data do acórdão que vier a ser proferido por este Tribunal até a do efetivo recolhimento, se pagas após o vencimento, na forma da legislação em vigor;
e) autorizar, desde logo, nos termos do art. 28, inciso II, da Lei 8.443/1992, a cobrança judicial da dívida caso não atendidas as notificações;
f) autorizar também, desde logo, se requerido, o pagamento das dívidas do Sr. Carlos Marió de Brito Kato, em até 36 parcelas mensais e consecutivas, nos termos do art. 26 da Lei 8.443/1992 c/c o art. 217 do Regimento Interno, fixando-lhes o prazo de quinze dias, a contar do recebimento da notificação, para comprovar perante o Tribunal o recolhimento da primeira parcela, e de trinta dias, a contar da parcela anterior, para comprovar o recolhimento das demais parcelas, devendo incidir sobre cada valor mensal, atualizado monetariamente, os juros de mora devidos, na forma prevista na legislação em vigor, alertando-o de que a falta de comprovação do recolhimento de qualquer parcela importará no vencimento antecipado do saldo devedor, nos termos do § 2º do art. 217 do Regimento Interno deste Tribunal;
g) enviar cópia do Acórdão que vier a ser proferido à Secretaria Federal de Controle Interno, à Fundação Nacional de Saúde e ao responsável, para ciência, informando que a deliberação, acompanhada do Relatório e Voto que a fundamentarem, estará disponível para consulta no endereço www.tcu.gov.br/acordaos, além de esclarecer que, caso requerido, o TCU poderá fornecer sem custos as correspondentes cópias, de forma impressa; e
h) encaminhar cópia da deliberação, bem como do relatório e do voto que a fundamentarem, ao Procurador-Chefe da Procuradoria da República no Estado do Pará, nos termos do § 3º do art. 16 da Lei 8.443/1992 c/c o § 7º do art. 209 do Regimento Interno do TCU, para adoção das medidas que entender cabíveis."
É o relatório.

Manoel de Jesus Silva Filho (OAB-PA 7448).

Procurador Marinus Eduardo De Vries Marsico.

TOMADA DE CONTAS ESPECIAL. CONVÊNIO. OBRAS DE DRENAGEM. EXECUÇÃO PARCIAL. NÃO ALCANCE DO OBJETIVO DO AJUSTE. IMPUGNAÇÃO TOTAL DOS RECURSOS RECEBIDOS. CITAÇÃO DO EX-PREFEITO. ALEGAÇÕES DE DEFESA INSUFICIENTES PARA AFASTAR AS FALHAS. CONTAS IRREGULARES. DÉBITO. MULTA.

TOMADA DE CONTAS ESPECIAL (TCE)

Secretaria de Controle Externo de Tomada de Contas Especial - SecexTCE.

Em exame, tomada de contas especial instaurada pela Fundação Nacional de Saúde - Funasa, em desfavor do Sr. Carlos Marió de Brito Kato, ex-prefeito do Município de Santa Izabel do Pará/PA, e da Empresa Vieira e Leão Construtora Ltda., em razão da impugnação total dos recursos recebidos por força do Convênio 623/2006, celebrado para a execução de obras de drenagem em áreas endêmicas de malária, no âmbito do Programa de Aceleração do Crescimento - PAC.
2.	Para implementação do ajuste, vigente de 20/6/2006 a 31/3/2013, após sucessivas prorrogações, foi prevista a aplicação de R$ 691.761,87, sendo R$ 33.893,42 referentes à contrapartida e R$ 657.868,45 em recursos federais, dos quais foram transferidos R$ 460.507,90, em 14/3/2011 (R$ 263.147,37) e 8/6/2012 (R$ 197.360,53) .
3.	O prefeito sucessor, após informar que não foi possível o saneamento das pendências do convênio e que o município representou civil e criminalmente contra o ex-gestor, restituiu à Funasa o saldo existente na conta do convênio, no valor de R$ 255.235,43, em 29/9/2014 (peça 3, p. 112-113) .
4.	Relatório de Visita Técnica, emitido pela Funasa em 12/11/2015, registrou a execução de 33,26% em relação ao valor total da obra, concluindo que o convênio não cumpriu seu objetivo.
5.	No âmbito desta Corte, a unidade técnica entendeu que não havia no processo dados, informações e pressupostos suficientes para concluir pela responsabilização da empresa. Nesse sentido, promoveu a citação apenas do Sr. Carlos Marió de Brito Kato, em face da constatação de ter sido executado apenas 33,26% do total das obras previstas no convênio, sem qualquer alcance social, tendo em vista a verificação das seguintes irregularidades:
"Placa de obra referente ao convênio estava em desacordo com o padrão Funasa;
Ausência na planilha orçamentária do item sarjetas, que tem a função hidráulica de conduzir os deflúvios. Esse item encontra-se no memorial e especificação técnica aprovada pela Funasa, porém não se encontra em planilha orçamentária;
Foi encontrado, em sua totalidade, bocas de lobo fora da especificação técnica, no que se refere às dimensões e posicionamento nas vias, essas mesmas apresentavam tampas quebradas, indicando processo construtivo de má qualidade e ausência de grelhas metálicas ou de concreto, o que representa um risco em potencial para a população beneficiada;
O objeto pactuado não foi cumprido, pois sem os aparelhos que conduzem os deflúvios à rede de drenagem o sistema não cumpre seu objetivo que é o escoamento do deflúvio visando reduzir a incidência de malária; e
As intervenções realizadas não atenderam as especificações técnicas do projeto, isto é, não foram sanadas as pendências para regularização das obras do Convênio, discriminadas em Relatórios de Visitas Técnicas realizadas pela Funasa."
6.	O responsável argumenta que "não atuou de maneira irregular ou ilegítima, mas por um lapso administrativo deixou-se de encaminhar uma peça, sem qualquer vício substancial que refletisse na saúde e segurança da coletividade ou no abuso de poder ou desvio de finalidade, usurpação de competência, improbidade administrativa, etc." Com vistas a sanar a pendência, requereu dilação de prazo para o exercício do contraditório e da ampla defesa, bem como a realização de prova pericial.
7.	Apesar de autorizada a prorrogação de prazo solicitada, o ex-prefeito não apresentou novos elementos. Para a SecexTCE, os argumentos apresentados são vagos, não possuindo sustentação fática ou documental. Assim, propõe, com o aval do MP/TCU, julgar irregulares suas contas, condenando-o ao pagamento do débito no montante transferido (R$ 460.507,90) , deduzido o valor restituído (R$ 255.235,43) , com aplicação da multa prevista no art. 57 da Lei 8.443/1992.
8.	Manifesto-me de acordo com o encaminhamentos propostos, de modo que adoto a análise promovida como parte das minhas razões de decidir.
9.	As visitas técnicas promovidas pela Funasa evidenciaram que as obras realizadas não atenderam as especificações técnicas do projeto. Mesmo após detalhado relatório emitido em 15/5/2013, que analisou cada um dos itens da planilha aprovada pela Funasa (peça 3, p. 22-30) , e da realização de uma nova visita, em 29/10/2015 (peça 5, p. 8-9) , em atenção à solicitação do responsável, a concedente constatou que não foram sanadas as pendências para regularização das obras do convênio. A conclusão foi de que "a rede de drenagem do sistema não conduz os deflúvios, não cumprindo seu objetivo para reduzir a incidência de malária".
10.	As falhas identificadas, como a ausência do item sarjetas na planilha orçamentária e a execução das bocas de lobo fora da especificação técnica no que se refere às dimensões e posicionamento nas vias, foram decisivas para o não cumprimento do objetivo exposto pelo próprio ex-prefeito no plano de trabalho de controlar a malária, uma vez que a rede de drenagem do sistema não conduz os deflúvios.
11.	A situação se enquadra no entendimento desta Corte de que "quando a parcela executada do convênio não for suficiente para o atingimento, ainda que parcial, dos objetivos do ajuste, sem quaisquer benefícios à sociedade, a possibilidade de aproveitamento do que já foi executado em eventual retomada das obras, por se tratar de mera hipótese, não de benefício efetivo, não enseja o correspondente abatimento no valor do débito apurado", consoante exposto no voto condutor do Acórdão 11571/2018-TCU-Primeira Câmara (Relator Ministro Benjamin Zymler) .
12.	Como visto no relatório precedente, o ex-prefeito nem sequer buscou discorrer acerca das inconsistências constatadas nas obras, apenas argumentando a ocorrência de falha meramente formal e sanável, sem tratar do caso concreto, mesmo após a concessão de prorrogação de prazo solicitada. As meras alegações, sem explicitar as falhas declaradas, sem suporte documental e sem sequer refutar as irregularidades e as condutas expressamente descritas na citação, não merecem prosperar.
13.	Consoante firme entendimento deste Tribunal, compete ao gestor dos recursos federais prestar contas da integralidade das verbas recebidas, cabendo-lhe o ônus da prova quanto à boa e regular aplicação desses valores.
14.	Nesse sentido, não oferecidos elementos aptos a elidir as irregularidades imputadas ao Sr. Carlos Marió de Brito Kato, cabe julgar suas contas irregulares, com condenação ao ressarcimento do débito apurado e aplicação da multa prevista no art. 57 da Lei 8.443/1992.
15.	Apropriado, ainda, nos termos do art. 16, § 3º, da Lei 8.443/1992, enviar cópia da deliberação proferida nestes autos à Procuradoria da República no Estado do Pará, para adoção das medidas que considerar cabíveis. 
16.	No que se refere ao pedido de perícia técnica nas obras, conforme expus no voto que acompanha o Acórdão 3343/2019-TCU-Primeira Câmara: "Não cabe ao TCU determinar, a pedido do responsável, a realização de diligência, perícia ou inspeção para a obtenção de provas, uma vez que constitui obrigação da parte apresentar os elementos que entender necessários para a sua defesa". Ademais, idêntica solicitação foi atendida pela Funasa, após a vigência do convênio, não tendo o responsável logrado afastar as pendências apontadas.
17.	Por fim, registro que procedo pequeno ajuste no cofre credor constante da proposta de encaminhamento formulada pela unidade técnica, para substituir o Tesouro Nacional pela Fundação Nacional de Saúde - Funasa.
	Feitas as considerações pertinentes, manifesto-me por que o Tribunal aprove o Acórdão que ora submeto à apreciação deste colegiado.
TCU, Sala das Sessões Ministro Luciano Brandão Alves de Souza, em 26 de novembro de 2019.
AUGUSTO SHERMAN CAVALCANTI 
Relator